【裁判字號】    99,上易,94
【裁判日期】    991026
【裁判案由】    偽造文書
【裁判全文】
臺灣高等法院花蓮分院刑事判決          99年度上易字第94號
上  訴  人  臺灣花蓮地方法院檢察署檢察官
被      告  乙○○
上列上訴人因偽造文書案件，不服臺灣花蓮地方法院九十九年度
易字第八二號中華民國九十九年六月七日第一審判決（起訴案號
：臺灣花蓮地方法院檢察署九十八年度偵字第四九八一號、第五
０一０號），提起上訴，本院判決如下：
    主  文
上訴駁回。
    理  由
一、公訴意旨略以：被告乙○○為使大陸地區人民非法進入臺灣
    地區，而與張建榮及真實姓名年籍不詳之胡姓男子、大陸地
    區人民覃柳鳳，共同基於使公務員登載不實之犯意聯絡，由
    乙○○介紹無真實結婚之意之張建榮（業經原審判決有罪確
    定在案）予真實姓名年籍不詳之胡姓男子，張建榮為圖得到
    免費到大陸玩樂及以假結婚之方式使大陸地區人民得以臺灣
    地區人民配偶身份非法進入臺灣地區後可得新臺幣（下同）
    十多萬元，於民國九十二年八月二十日由該真實姓名年籍不
    詳之胡姓男子攜同至大陸廣西，與大陸地區女子覃柳鳳於九
    十二年九月四日在廣西省壯族自治區來賓市辦理結婚登記，
    並取得廣西壯族自治區來賓市公證處（二００三）桂來證字
    第一０七八號結婚證明公證書後，再由張建榮於回國後持前
    揭結婚證明書，交由乙○○於九十二年十月八日向花蓮縣花
    蓮市戶政事務所申辦結婚登記，致使不知情之該管公務員，
    將其等不實結婚之事項登載於職務上所掌之戶籍登記簿上，
    足生損害於戶政機關對於戶籍管理之正確性，因認被告乙○
    ○亦與張建榮共同涉犯刑法第二百十四條之使公務員登載不
    實文書罪嫌云云。
二、按犯罪事實應依證據認定之，無證據不得認定犯罪事實；不
    能證明被告犯罪者，應諭知無罪之判決，刑事訴訟法第一百
    五十四條第二項及第三百零一條第一項分別定有明文。次按
    事實之認定，應憑證據，如未能發現相當證據，或證據不足
    以證明，自不能以推測或擬制之方法，以為裁判基礎；又認
    定不利於被告之事實，須依積極證據，苟積極證據不足為不
    利於被告事實之認定時，即應為有利於被告之認定，更不必
    有何有利之證據；認定犯罪事實所憑之證據，雖不以直接證
    據為限，間接證據亦包括在內，然而無論直接或間接證據，
    其為訴訟上之證明，須於通常一般之人均不致有所懷疑，而
    得確信其為真實之程度者，始得據為有罪之認定，倘其證明
    尚未達到此一程度，而有合理之懷疑存在時，致使無從形成
    有罪之確信，在刑事訴訟「無罪推定」、「罪疑唯輕」原則
    下，依據「罪證有疑，利於被告」之證據法則，即不得遽為
    不利被告之有罪認定，最高法院分別著有四十年度台上字第
    八六號、三十年度上字第八一六號、七十五年度台上字第四
    九八六號判例可資參照。
三、訊據被告乙○○堅決否認有前揭犯行，辯稱：張建榮是伊同
    年齡的朋友，是隔壁村的，沒有與他讀同間國小，但他都稱
    伊為同學。九十一、二年間伊在甲○○家有看過張建榮，伊
    經過甲○○看到伊就叫伊，伊進去喝了幾杯就先行離開，是
    在那裡看到張建榮，從那次後與張建榮就沒有再見面；伊並
    沒有帶張建榮去辦理戶籍登記，也沒有跟張建榮說到大陸去
    假結婚可以賺錢，伊沒有拿他的身分證、戶口名簿及印章等
    語。檢察官認被告涉有上開罪嫌，無非以同案被告張建榮於
    警詢及偵查中之供述、張建榮入出國證明書、結婚登記申請
    書等為其主要論據。經查：
（一）證人即同案被告張建榮雖於警詢時證稱：是乙○○在見晴
      村跟伊說，要帶伊到大陸玩一玩，而且回來後可以賺十幾
      萬元，當時沒有告訴伊結婚的事，後來乙○○沒有與伊去
      大陸，是與台中一個男子一起去大陸，他才跟伊說要結婚
      。回臺灣後是乙○○拿伊的身分證、戶口名簿、印章幫伊
      到花蓮市戶政事務所辦理結婚登記的云云（見警卷一第八
      頁、第十頁）。嗣再證稱：伊會赴大陸地區與大陸女子結
      婚，是被乙○○安排到大陸結婚的，乙○○在花蓮縣萬榮
      鄉見晴村村內說，要帶伊去大陸與大陸女子辦理結婚後會
      有錢可以賺，所以配合她的安排赴大陸地區與大陸女子辦
      理假結婚云云（見警卷一第十三頁）。證人張建榮於警詢
      時就係何人告知其到大陸是要與大陸女子假結婚一事，所
      為之證述，前後不一，是其警詢所為之證述是否真實，已
      有可疑。
（二）證人即同案被告張建榮再於偵查中證稱：伊國小同學乙○
      ○找伊過去萬榮鄉見晴村，問伊要不要到大陸去賺錢，她
      要介紹一個人給伊認識，伊就過去，當時就介紹一個姓胡
      的男子給伊認識，當場就在講去大陸假結婚的事，伊答應
      後隔天就交身分證、印章給乙○○，後來姓胡的男子就與
      另一名不知名的男子帶伊去大陸辦理結婚；回臺灣後是乙
      ○○帶伊去戶政事務所辦理結婚登記云云（見偵卷第十七
      頁、第十八頁）。證人張建榮上開證述，就係何人告知其
      到大陸是要與大陸女子假結婚，並由何人帶其前往大陸，
      及係被告幫其至戶政事務所辦理結婚登記或被告帶其至戶
      政事務所辦理結婚登記等事，與先前警詢之證述亦不一致
      。是其於偵查中所為之證述，亦有可疑。
（三）證人即同案被告張建榮於原審審理時證稱：結婚登記是伊
      自己辦的，警卷一第二十一頁結婚登記申請書上「張建榮
      」之簽名亦係是伊自己簽的，行動電話號碼也是伊寫的，
      沒有請別人代辦，在警察局說請乙○○代辦，是因喝醉酒
      ，當時說是乙○○辦的並不實在，實際上乙○○沒有陪伊
      去辦戶籍登記，是陪伊去大陸的男子帶伊去辦的，之前有
      與乙○○見過一次面，去大陸回台後沒有與乙○○再見過
      面等語（見原審卷第五十四頁以下）。再上開警卷一第二
      十一頁所附結婚登記申請書上「張建榮」之簽名，核與張
      建榮於警偵卷之簽名型式相符。又上開結婚登記申請書並
      未記載係由他人代辦，依常情應確係張建榮本人親自前往
      戶政機關辦理無訛。
（四）綜上所述，證人張建榮於警詢、偵查時證稱結婚登記係被
      告乙○○去申辦云云，即與事實不符，應係證人張建榮為
      脫罪而將責任推給被告所致，應非真實，自應以其於原審
      之證述較為可信。
（五）再證人張建榮之入出國證明書、結婚登記申請書等件，僅
      能證明證人張建榮確有出國及申請結婚登記之事實，並不
      能證明係被告要求證人張建榮出國為假結婚，及為其辦理
      結婚登記，是上開證物亦不能證明被告有與證人張建榮共
      同使公務員登載不實之犯行。
四、上訴人即檢察官雖以證人張建榮於原審準備程序所為陳述，
    與警詢、偵查提及被告帶同前往辦理結婚登記相符，且於結
    婚登記申請書上留有「0000000000號」行動電話
    號碼，而證人張建榮連該號碼亦不認識，認證人張建榮非獨
    自前往辦理結婚登記等語提起上訴。惟查：
（一）證人張建榮於原審準備程序時供稱：伊有假結婚，也有把
      結婚資料拿到臺灣做戶籍登記，是乙○○叫伊去大陸，伊
      跟乙○○認識約一個禮拜，是在見晴村認識的，不記得在
      誰家認識。乙○○問伊要不要去大陸，去廣西玩，錢由他
      們出，資料她們負責，叫伊考慮那個女子，伊自己不敢辦
      ，她叫伊拿身分證、印章（給她），伊沒有去戶政機關辦
      單身證明，乙○○沒有說要去大陸結婚，伊不知道去大陸
      結婚要單身證明，伊有做健康檢查。乙○○介紹好幾個朋
      友給伊認識，有一個在銅門的男子問伊要不要去大陸，那
      時乙○○在場，伊去大陸前在見晴村看過乙○○一次。嗣
      又改稱：銅門那次乙○○沒有在場，伊去大陸時乙○○沒
      有去，從大陸回來後也沒有見過乙○○，之後都沒有再見
      到乙○○；結婚登記申請書是伊自己簽名，是伊自己申請
      的，沒有人陪伊去，是伊自己去的，乙○○電話中問伊什
      麼時候要回來，那時伊沒有手機，從見晴村之後伊就沒有
      跟乙○○通過電話，從大陸回來後沒有人跟伊接觸，也沒
      有拿錢等語（見原審卷第三十七頁、第三十八頁）。由證
      人張建榮上開供述，不惟前後矛盾，且亦一再否認其於大
      陸返國後有再見過被告，是檢察官認證人張建榮於原審準
      備程序時所為之供述，與警詢、偵查中之證述相符，實屬
      有誤。
（二）被告用以申請結婚之結婚登記申請書上雖留有「0000
      000000號」行動電話號碼（見警卷一第二十一頁）
      ，然該行動電話號碼當時之使用人係「MILAGROSA CASTIL
      LO」，有中華電信股份有限公司電話號碼使用狀況表一份
      在卷可按（見原審卷第四十一頁），並非被告所申請登記
      ，被告亦否認前揭行動電話號碼為其所使用，且無證據足
      以證明前揭行動電話號碼為被告所使用。是上開結婚登記
      申請書雖經證人張建榮留下前揭行動電話號碼，但不能證
      明證人張建榮於辦理結婚登記時，有人陪同前往登記，更
      遑論係被告陪同前往登記。則檢察官以證人張建榮之結婚
      登記申請書上留有前揭行動電話號碼，而推論被告有陪同
      證人張建榮前往戶政機關為結婚登記，容有誤會。
五、綜上所述，檢察官所舉之事證，不足以證明被告有其所指之
    與證人張建榮共同使公務員登載不實文書犯行。此外，復查
    無其他積極證據足以證明被告有上開之行為，揆諸前揭說明
    ，自應為無罪諭知，原審就此部分為被告無罪之諭知，核無
    不當。本件檢察官上訴並無理由，應予駁回。
據上論結，應依刑事訴訟法第三百六十八條，判決如主文。
本案經檢察官朱秋菊到庭執行職務。
中    華    民    國    99    年    10    月    26    日
                  刑事庭審判長法  官  何方興
                              法  官  王紋瑩
                              法  官  陳秋錦
以上正本證明與原本無異。
本件不得上訴。
中    華    民    國    99    年    10    月    26    日
                              書記官  吳璧娟

司法院資訊處製作；財團法人民間司法改革基金會備份。
